【裁判字號】    94,訴,502
【裁判日期】    950815
【裁判案由】    返還不當得利
【裁判全文】
台灣台北地方法院民事判決
原      告    甲○○○
訴訟代理人    陳建維律師
被      告    合作金庫商業銀行股份有限公司
              （即原中國農民銀行股份有限公司）
法定代理人    陳  
被      告    乙○○
共      同
訴訟代理人    李師榮律師
上列當事人間請求返還不當得利事件，本院於中華民國95年 7月
27日言詞辯論終結，判決如下：
    主  文
原告之訴及假執行之聲請均駁回。
訴訟費用由原告負擔。
    事實及理由
甲、程序方面：
    原「中國農民銀行股份有限公司」於民國95年5月1日經行政
    院金融管理監督管理委員會核准與「合作金庫商業銀行股份
    有限公司」（以下簡稱被告公司）合併，中國農民銀行股份
    有限公司為消滅銀行，合作金庫商業銀行股份有限公司為存
    續銀行，有卷附行政院金融監督管理委員會95年 1月19日金
    管銀(二)字第09585003780號函可憑（參本院卷第190頁）。從
    而，原中國農民銀行股份有限公司之權利義務關係，即由合
    併後存續之被告合作金庫商業銀行股份有限公司依公司法第
    75條規定概括承受，被告公司並於95年7月4日具狀聲明承受
    訴訟，經查核無不合，應予准許。
乙、實體方面：
一、原告主張及聲明如下：
(一)原告於民國86年 5月間向前農民銀行大安分行（以下簡稱被
    告公司大安分行）申請房屋貸款，約定可借款之額度為新台
    幣（下同） 6,000,000元，並於每次欲借款時，以填寫個人
    戶借款支用申請書之方式為之。原告嗣於86年 5月21日向被
    告公司大安分行借款 1,000,000元，承辦本件借貸之被告公
    司大安分行行員乙○○遂通知原告至銀行辦理借款，且要求
    原告應先於12張之個人戶借款支用申請書（下稱支用申請書
    ）上簽名蓋章，連同印章一併交由被告乙○○保管，原告遂
    按被告乙○○之指示辦理，並請被告乙○○出具收據，表示
    由其保管上開借款支用申請書及印章，並要求每次借款時，
    須由原告告知始可為之。詎料被告乙○○於未經原告之同意
    下，逕以其所保管之12張支用申請書，向被告公司借款共計
    5,696,000 元，並將該等借款匯入原告於被告公司大安分行
    之活期存款帳戶內，被告乙○○復利用持有上開帳戶存摺及
    印章之便，將上開帳戶內之款項自86年5月起至88年5月20日
    止陸續盜領，合計共盜領5,674,521元。
(二)又被告乙○○以其名義承辦原告之申貸共計有 4次，而被告
    乙○○持有原告之印章，原告既未持有印章，自無可能領取
    款項，故申貸之款項應均係由被告乙○○所領取；再由取款
    憑條觀之，其或係僅有蓋章而無簽名，甚或簽名及蓋章均無
    ，顯悖常理，上開款項既均非由原告所領取，應為被告乙○
    ○領取無疑。
(三)又原告還款之總金額經計算後係 6,564,117元（如本院卷第
    167 頁原告所製作附表一所載），顯然超出原告所借款項，
    故被告公司顯有不當得利甚明。
(四)綜上，被告乙○○之冒貸行為，顯已侵害原告之財產權且屬
    於「以故意以背於善良風俗之方法加損害於他人」，依民法
    第184條第1項前段及後段之規定，應負侵權行為之損害賠償
    責任。被告公司既係被告乙○○之僱用人，被告乙○○所為
    之行為係利用執行職務時所為，被告公司自應依民法第 188
    條第 1項之規定，負僱用人之連帶賠償責任。又原告僅向被
    告公司貸款 2,000,000元，卻遭被告乙○○盜用申請書向被
    告公司借款 5,696,000元，扣除原告所借款項後，被告公司
    及乙○○受有 3,696,000元之不當利益，原告自得依民法第
    179 條向被告公司及乙○○請求返還所受領之不當利益。
(五)原告之聲明：
    １、被告公司與被告乙○○應連帶給付原告 3,696,000元及
        自起訴狀送達之翌日起至清償日止，按年利率 5％計算
        之利息。
    ２、原告願供擔保，請准予宣告假執行。
二、被告抗辯及聲明如下：
(一)原告於86年 5月22日向被告公司大安分行申請貸款，經核准
    後循環動用額度為 6,000,000元，原告可於借款期間自由借
    款、還款。原告自86年5月22日至88年5月22日止，以支用申
    請書動用共循環動用5,696,000元，迄88年6月間，原告因處
    理台北分行借款戶源纖股份有限公司（以下簡稱源纖公司，
    該公司負責人為原告兄弟陳儒逸）帳務事宜之便利性，遂申
    請貸款續借展期並移至被告公司台北分行辦理，原告於88年
    8 月27日結清對大安分行借款，並辦理存摺銷戶手續，原告
    於被告公司大安分行之借款既已結清，被告等即無侵權行為
    及不當得利情事。
(二)被告乙○○辦理貸款之初，確實有應原告請求，為原告留存
    原告已簽好名並蓋妥印章之12張支用申請書，被告乙○○以
    該借款係撥入原告於該分行開設之活存戶，並無風險，而予
    以通融，但並未如原告所述保留原告之印章或存摺等事。況
    原告亦自承於86年5月21日欲借款1,000,000元，親自至被告
    公司大安分行辦理，且並於12張空白支用申請書上簽名、蓋
    章，既已事先蓋妥印章，足證被告乙○○並無再留存摺、印
    章必要，原告說詞顯屬矛盾。且被告乙○○於86年8月1日業
    已調職至新店分行，原已蓋妥印章並簽名之12張支用申請書
    ，於被告乙○○調職後仍留置於原授信卷宗內並未動用，該
    部分業務業經另案即台北地方法院檢察署94年偵字第 16640
    號偽造文書案函查屬實。另被告乙○○於86年8月1日調職前
    ，原告曾申請動用5次款項，其中4次由被告乙○○辦理，另
    次由他人辦理，而原告於86年5月22日、86年7月14日分別於
    被告公司大安分行、士林分行領取 1,000,000元，分別開具
    曾陳麗香（即原告之姐妹）為受款人之支票，足證被告乙○
    ○並未盜領。
(三)退萬步之，縱如原告主張被告有侵權行為之情事，然原告事
    隔多年始行主張，其請求權時效業已超過知悉後 2年不行使
    而消滅。至於原告主張被告有不當得利部分，被告並無「無
    法律上原因而獲有利益」之情事，且原告於大安分行之債務
    均已結清，原告並無損害，原之主張顯無理由。綜上所陳，
    被告乙○○並無所謂侵權行為及不當得利之情事，被告公司
    亦無僱佣人之連帶責任可言，請駁回原告之訴。
(四)被告之聲明：
    １、原告之訴及假執行之聲請均駁回。
    ２、被告如受不利之判決，願供擔保請求宣告免為假執行。
三、得心證之理由：
(一)按當事人主張有利於己之事實者，就其事實有舉證之責任，
    民事訴訟法第 277條定有明文；又民事訴訟如係由原告主張
    權利者，應先由原告負舉證之責，若原告先不能舉證，以證
    實自己主張之事實為真實，則被告就其抗辯事實即令不能舉
    證，或其所舉證據尚有疵累，亦應駁回原告之請求，亦有最
    高法院17年上字第 917號判例可資參照。本件原告主張被告
    等有不當得利及共同侵權行等情事，自應就其主張之事實負
    舉證之責。
(二)經查，原告主張其僅向被告公司大安分行借款 2,000,000元
    ，惟被告公司大安分行卻記載其借款共計 5,696,000元，故
    顯係被告乙○○冒用其名義向被告公司大安分行借款
    3,696,000 元，並致被告公司大安分行受有同額之不當得利
    ，且被告乙○○盜領原告帳戶內之款項達 5,674,521元等語
    ，無非係以載明被告乙○○保管原告借款支用申請書及印章
    之收據影本 1件（本院卷第10頁）、個人戶借款支用申請書
    影本12紙（本院卷第11頁至第22頁）、取款憑條影本39紙（
    本院卷第23頁至第45頁）為證。惟被告等業已否認上開收據
    影本之真正（本院卷 214頁背面），被告乙○○並否認曾保
    管原告之存摺及印章（本院卷第 108頁背面），是原告就被
    告確有保管原告之印章並進而盜用等情，自應負舉證之責，
    惟原告就上開情事於本院審理中並未進一步舉證。又原告主
    張被告乙○○冒用其名義借款之金額（扣除原告自承借款之
    金額2,000,000元後）僅為3,696,000元，嗣卻又主張被告乙
    ○○盜領其帳戶內之款項達 5,674,521元（本院卷第5、第6
    ），則其主張之內容已有邏輯上之不合理；且上開原告所提
    出之取款憑條影本所示之金額，經本院加總之結果，亦非原
    告所主張之5,674,521元，而係6,674,251元；再者，原告於
    起訴時係陳明其借款之總額係 2,000,000元，嗣又於本院審
    理中改稱其借款總額為2,582,762元（本院卷第166頁之民事
    準備三狀），是原告就其所借金額多寡之說詞亦反覆不一，
    而難認其上開主張之真實性。
(三)又原告主張被告乙○○冒用其名義向被告公司大安分行借款
    3,696,000 元一事，業經被告等所否認。而本院將上開原告
    提出之取款憑條影本39紙上所載「甲○○○」之手寫字跡，
    與原告承認其簽名真正之個人戶借款支用申請書影本12紙（
    本院卷第11頁至第22頁）、原告不否認其形式上真正（參本
    院卷第 174頁之民事準備書四狀內容）之中國農民銀行辦理
    消費者貸款申請暨審核綜合表影本（本院卷第59頁）、86年
    5 月22日取款憑條（被證八，本院卷第78頁）上所載之「甲
    ○○○」之手寫字跡相互比對，其字跡顯係出於同一人之手
    筆。換言之，原告前揭主張經被告盜領之款項，實均係原告
    所親自提領。則依常理判斷，若原告並未向被告公司大安分
    行借款 5,696,000元，則原告實無款項得以提領，此益徵原
    告主張被告等有不當得利及侵權行為之事實並非實在。
(四)又按銀行實務運作上，即便借款人之存款、提款、借款之撥
    款、還款均利用同一存款帳戶進出，然為便利貸款事件之會
    計運作，通常仍會為借款人之還款事宜虛擬一還款帳號，以
    利會計作業於電腦上之運算。本件原告雖又主張其所還款之
    金額係6,564,117元（參本院卷第167頁原告所製作附表一所
    載），顯然超出其所借款項，故被告公司顯有不當得利云云
    。惟原告所製作附表所載之86年8月4日之579,600元、87年3
    月3日之183,517元、87年3月13日105,000元及88年 6月23日
    之1,900,000元共4筆款項，業經被告等否認還款之事實。而
    原告就88年6月23日還款1,900,000元之事實完全未舉證，至
    原告所主張還款之其他 3筆款項，原告雖提出前農民銀行士
    林分行之收入傳票影本1紙及存入憑條影本2紙為證（參本院
    卷第177頁、第178頁之原證七所示），惟參之原告不否認其
    形式上真正（參本院卷第 174頁之民事準備書四狀內容）之
    前農民銀行轉帳收入傳票（參被證八即本院卷第78頁、第79
    頁）所載，轉帳收入傳票之製作，固可證明前農民銀行有收
    受該筆項，惟該筆款項未必係供還款所用，此參之前述被證
    八係開立抬頭為訴外人曾陳麗香之支票所用，且原告亦承認
    該筆款項係向前農民銀行借款後，再開立支票予訴外人曾陳
    麗香所用（參本院卷第98頁之原告民事準備書狀）等情即明
    。再參之上述銀行實務運作慣例，原告前所提出作為前揭還
    款證明之存入憑條影本2紙（即原證七，本院卷第178頁），
    並未如原告不否認其真正之系爭貸款借款還款明細表（即被
    證二，本院卷第60頁）上所示之虛擬帳號「00000000000」
    ，亦難認原告所指之存入款確係供還款所用。是原告就其主
    張還款數額超出借款數額而致被告公司不當得利之主張，亦
    難憑採。
(五)綜上所述，原告就其主張之事實不能證明，參之首開最高法
    院判例意旨，其請求自不應准許。從而原告依不當得利及侵
    權行為之法則主張被告公司與被告乙○○應連帶給付
    3,696,000 元及自起訴狀送達之翌日起至清償日止，按年利
    率 5％計算之利息，為無理由，應予駁回。至原告所為假執
    行之聲請，因訴之駁回而失所依附，應併予駁回之。
四、本件事證已臻明確，兩造其餘之攻擊或防禦方法，經本院審
    酌後，認均與本件之結論無涉，茲不再一一論述，併予敘明
    。
五、訴訟費用負擔之依據：民事訴訟法第78條。
中    華    民    國    95    年     8    月    15    日
                              民事第二庭法  官    黃蓓蓓
以上正本係照原本作成。
如對本判決上訴，須於判決送達後20日內向本院提出上訴狀。
中    華    民    國    95    年     8    月    15    日
                                     法院書記官   劉碧輝                                                                                                                   E


司法院資訊處製作；財團法人民間司法改革基金會備份。
